【裁判字號】    90,訴,3703
【裁判日期】    920129
【裁判案由】    分割共有物
【裁判全文】
臺灣臺中地方法院民事判決  九十年度訴字第三七○三號
    原      告  洪永輝
    被      告  丙○○
    訴訟代理人  呂勝賢  律師
    被      告  乙○○        .
                甲○○        住台北縣板橋市○○路七之一號四樓
                              .
右當事人間請求分割共有物事件，本院判決如左：
    主      文
兩造所共有之坐落臺中縣神岡鄉○○○段后寮小段二九之四二地號地目田面積六九二
四平方公尺之土地，分割如附圖『乙案』所示：Ａ部分面積二五七九平方公尺分歸被
告乙○○取得；Ｂ部分面積七七四平方公尺分歸被告甲○○取得；Ｃ部分面積一五四
八平方公尺分歸原告洪永輝取得；Ｄ部分面積一五四八平方公尺分歸被告丙○○取得
；Ｉ部分面積四七五平方公尺由兩造各按原告洪永輝應有部分二十五分之六、被告乙○○應有部分五分之二、被告甲○○應有部分二十五分之三、被告丙○○應有部分二
十五分之六之比例共有。
兩造所共有之坐落臺中縣神岡鄉○○○段后寮小段二九之四二三地號地目建面積四七
六平方公尺土地，分割如附圖『甲案』所示：Ｅ部分面積一九一平方公尺分歸被告乙○○取得；Ｈ部分面積五七平方公尺分歸被告甲○○取得；Ｆ部分面積一一四平方公
尺分歸原告洪永輝取得；Ｇ部分面積一一四平方公尺分歸被告丙○○取得。
訴訟費用由被告乙○○負擔五分之二、被告甲○○負擔二十五分之三、被告丙○○負
擔二十五分之六，餘由原告負擔。
    事實及理由
壹、聲明部分：
  一、原告方面：
    (一)兩造所共有之坐落臺中縣神岡鄉○○○段后寮小段二九之四二地號土地，分割
      如附圖『甲案』所示：Ａ部分面積二五七九平方公尺分歸被告乙○○取得；Ｂ
      部分面積七七四平方公尺分歸被告甲○○取得；Ｃ部分面積一五四八平方公尺
      分歸被告丙○○取得；Ｄ部分面積一五四八平方公尺分歸原告取得；Ｉ部分面
      積四七五平方公尺由兩造各按原告洪永輝應有部分二十五分之六、被告乙○○
      應有部分五分之二、被告甲○○應有部分二十五分之三、被告丙○○應有部分
      二十五分之六之比例共有。
    (二)兩造所共有之坐落臺中縣神岡鄉○○○段后寮小段二九之四二三地號土地，分
      割如附圖『甲案』所示（即同主文第二項）。
  二、被告丙○○方面：原告之訴駁回。
  三、被告乙○○方面：原告之訴駁回。
  四、被告甲○○方面：未於言詞辯論期日到場，亦未提出書狀作任何聲明。
貳、事實摘要：
  一、原告方面：
    (一)坐落臺中縣神岡鄉○○○段后寮小段二九之四二地號土地（下稱系爭田地）與
      坐落臺中縣神岡鄉○○○段后寮小段二九之四二三地號土地（下稱系爭建地）
      ，均為兩造所共有，各共有人之應有部分比例分別為原告二十五分之六、被告
      丙○○二十五分之六、被告乙○○五分之二、被告甲○○二十五分之三。系爭
      田地及系爭建地均無因物之使用目的不能分割或契約訂有不分割之期限之情形
      ，原告為使土地之權利及利用單純化，曾商請被告等協議分割，亦曾向鈞院聲
      請調解，惟均未能達成協議或成立調解，原告參照系爭土地位置及考量分割後
      土地之利用情形，爰依民法第八百二十三條第一項前段、第八百二十四條第二
      項之規定，提出如聲明所示之分割方案。
    (二)原告對系爭建地分割後有成為畸零地之虞乙事無意見，那是之後使用時可另行
      解決的問題。
    (三)否認原告之父曾表示系爭田地及建地全部給被告丙○○繼承。
    (四)同意系爭田地如附圖『甲案』『乙案』所示寬四米之Ｉ部分之土地保持共有，
      以供作土地之聯外道路使用。
    (五)如附圖『甲案』『乙案』所示Ｂ部分之土地，其上建有未辦理保存登記之鐵皮
      屋一間，現為被告甲○○、丙○○占有使用中，為兼顧使用現狀，故Ｂ部分應
      分歸被告甲○○取得為宜。
    (六)證據：提出地籍圖謄本乙件、土地登記謄本二件為證。
  二、被告丙○○方面：
    (一)主張系爭田地及系爭建地均應分割如附圖『乙案』所示。
    (二)兩造間就系爭田地及系爭建地均無分管契約存在。
    (三)如附圖『甲案』所示之分割方案獨厚原告及被告乙○○，有失公平。因依『甲
      案』之分割方式，原告及被告乙○○所分得之土地，均是臨路之最佳地段，其
      價值顯與被告丙○○所分得之地段不可同日而語，反觀被告丙○○分得之土地
      均無適宜聯外出入之道路，被告丙○○將如何使用收益該分割後之土地？分割
      所考慮之經濟效益何在？又原告所分得之土地有可能被拍賣，故認本件應採『
      乙案』為宜。
    (四)被告丙○○因患有重度聽障之障礙，被告丙○○、甲○○及原告等三人之父親
      在世時，曾表示系爭田地及建地應完全給被告丙○○繼承取得，但是辦理繼承
      登記時，卻仍登記為兩造共有，故基於以上考量，被告丙○○應分得比較好利
      用之土地作為保障，故主張被告丙○○應分得如附圖『乙案』所示之Ｄ及Ｅ的
      土地。但至於被告之父曾為之上述表示，被告無法提出任何證據方法證明之。
    (五)同意系爭田地如附圖『甲案』『乙案』所示寬四米之Ｉ部分之土地保持共有，
      以供作土地之聯外道路使用。
    (六)證據：提出被告丙○○殘障手冊影本乙紙。
  三、被告乙○○方面：
    (一)主張系爭田地應分割如附圖『乙案』所示，系爭建地應分割如附圖『甲案』所
      示。因如附圖『甲案』所示之ＦＧＨ部分之土地，前曾有被告甲○○建屋其上
      ，雖現已拆除，但仍留有地基。
    (二)同意系爭田地如附圖『甲案』『乙案』所示寬四米之Ｉ部分之土地保持共有，
      以供作土地之聯外道路。
  四、被告甲○○方面：未於言詞辯論期日到場，亦未提出書狀作任何陳述。
  五、本院依職權於九十一年四月十日勘驗現場，並囑託臺中縣豐原地政事務所派員
      測量、製作分割複丈成果圖。
參、程序方面：
    本件被告甲○○未於言詞辯論期日到場，核無民事訴訟法第三百八十六條各款所
    列情形，爰依原告聲請，由其一造辯論而為判決。
肆、法院之判斷：
  一、按各共有人，得隨時請求分割共有物。但因物之使用目的不能分割或契約訂有
      不分割之期限者，不在此限；分割之方法，不能協議決定者，法院得因任何共
      有人之聲請，命為以原物分配於各共有人，或變賣共有物，以價金分配於各共
      有人，民法第八百二十三條第一項前段、第八百二十四第二項分別定有明文。
      查兩造所共有之坐落臺中縣神岡鄉○○○段后寮小段二九之四二地號地目田面
      積六九二四平方公尺土地（下稱系爭田地）與坐落臺中縣神岡鄉○○○段后寮
      小段二九之四二三地號地目建面積四七六平方公尺土地（下稱系爭建地），使
      用分區均為特定農業區，使用地類別分別為農牧用地及甲種建築用地，屬農業
      發展條例第十六條所稱之耕地，有土地登記簿謄本二件附卷可憑，並無不能分
      割之情形，兩造就系爭土地亦無不能分割之約定，復不能以協議定分割之方法
      ，均為兩造所是認，則原告請求法院判決分割，自無不合，應予准許。
  二、次按，法院定共有物之分割方法，應斟酌當事人之聲明、共有物之性質、經濟
      效用及全體共有人之利益等公平決之，不受任何當事人主張之拘束。經查：
    (一)系爭田地及系爭建地為兩造所共有，原告洪永輝應有部分二十五分之六、被告
      乙○○應有部分五分之二、被告甲○○應有部分二十五分之三、被告丙○○應
      有部分二十五分之六。系爭建地坐落於系爭田地內之西南方，現為空地而無任
      何建物坐落其上，呈東西向之長方形狀；系爭田地南面與同段六三三地號水利
      地相鄰，該水利地現鋪設有柏油道路可供使用，西面以田埂與同段二九之四０
      、二九之四一地號田地相鄰，北面有被告甲○○及被告丙○○所占有使用之鐵
      皮屋而與同段二九之四三地號田地相隔，東面有圍籬與同段二九之四三地號田
      地相鄰，系爭土地呈東北往西南向延伸之狹長型形狀。系爭田地除如附圖『甲
      案』『乙案』所示Ｂ部分土地上建有鐵皮屋之外，其餘均為農作使用，並設有
      田埂即如附圖『甲案』『乙案』所示之虛線部分。如附圖『甲案』『乙案』所
      示Ａ部分土地向為被告乙○○耕作使用中，ＢＣＤ部分土地則向為原告、被告
      丙○○及被告甲○○共同耕作使用中等情，業經本院勘驗現場屬實，製有勘驗
      筆錄附卷可參，並有土地登記謄本、地籍圖謄本、臺中縣豐原地政事務所繪製
      之土地複丈成果圖在卷可憑，且為兩造所不爭執，自屬真實。
    (二)系爭田地之部分：
      原告所提如附圖『甲案』所示之分割方案，及被告丙○○所提如附圖『乙案』
      所示之分割方案，均係按兩造應有部分換算土地面積予以分配，其中Ｉ部分均
      按兩造應有部分比例保持共有，Ａ部分土地均分歸被告乙○○所有，Ｂ部分土
      地均分歸被告甲○○，僅原告與被告丙○○就Ｃ、Ｄ兩部分土地應如何劃歸互
      有不同。該二方案之Ａ部分土地向為被告乙○○耕作使用中，並設有如附圖虛
      線部分所示之田埂與向為原告、被告丙○○及被告甲○○共同耕作使用中之Ｂ
      ＣＤ部分土地相隔，Ｂ部分土地上則建有現為被告甲○○及丙○○占有使用中
      之鐵皮屋，又該二方案均留有兩造按應有部分比例保持共有之如附圖所示Ｉ部
      分四米寬之道路以供聯外之用，且Ｉ部分土地與現有田埂位置大略相符，故不
      論依附圖『甲案』或『乙案』之分割方式，被告乙○○及甲○○所分得部分均
      符合現有使用狀況，而得依其目前使用現狀繼續利用，且均無須額外支出整地
      利用之費用，而分割後之土地均有適當之聯外道路可供使用，通行道路方便，
      且增加其使用上之經濟效益，於兩造均無任何不利可言。至於原告與被告丙○○就Ｃ、Ｄ兩部分土地應如何劃歸，原告於本院九十二年一月十七日最後一次
      言詞辯論期日中，已表示對『甲案』『乙案』之分割方法均無意見，既Ｂ、Ｃ
      兩部分之土地均有適合之聯外道路可供使用，則原告與被告丙○○無論如何劃
      分，就兩造利益及公平原則而言，尚無彼消我長之虞。綜上所述，本院斟酌兩
      造分割意願、使用土地現狀、系爭田地及相鄰土地之經濟效益，並兼顧兩造之
      利益及公平原則，認系爭田地應以附圖『乙案』所示之分割方案，最為妥適。
    (三)系爭建地之部分：
      查系爭建地面積僅四七六平方公尺，原告、被告乙○○、丙○○、甲○○按各
      人應有部分換算土地面積亦僅能分別分得一一四、一九一、一一四及五七平方
      公尺，顧若為分割，分割後之各筆土地是否符合臺灣省畸零地使用規則關於建
      地最小深度及最小寬度之規定尚有疑問，惟原告、被告丙○○及乙○○均在庭
      表示仍願逕為分割，若系爭建地分割後成為畸零地及袋地，也是之後使用時可
      另行解決的問題等語，被告甲○○則屢經本院通知，均不到庭亦未提出書狀表
      示任何意見，則本院尊重兩造逕為分割之意願，而准予分割。次查，原告所提
      如附圖『甲案』所示之分割方案，及被告丙○○所提如附圖『乙案』所示之分
      割方案，均係按兩造應有部分換算土地面積予以分配，僅兩造四人對ＥＦＧＨ
      部分土地應如何排列組合分配有所不同，惟不論採何種方案，均僅有系爭建地
      最東側之Ｅ部分土地能與Ｉ部分聯外道路相鄰，其餘三筆則均屬袋地。被告乙○○主張採『甲案』之分割方案，亦即由被告乙○○取得如附圖『甲案』所示
      Ｅ部分之土地，被告丙○○主張採『乙案』之分割方案，亦即由被告丙○○取
      得如附圖『乙案』所示Ｅ部分之土地，原告及被告甲○○則均無意見。則衡諸
      被告丙○○就系爭田地係分得如附圖乙案所示之Ｄ部分土地，無論被告丙○○
      就系爭建地係分得如附圖『乙案』所示Ｅ部分土地或如附圖『甲案』所示Ｆ部
      分土地，均與Ｄ部分土地緊鄰，使用上並無任何不便之處；反觀被告乙○○就
      系爭田地係分得如附圖『乙案』所示之Ａ部分土地，若被告乙○○就系爭建地
      係分得如附圖『乙案』所示最西側之Ｈ部分土地，非但因Ｈ部分土地為袋地而
      無適當聯外道路可供使用，且離Ａ部分土地距離最遠，顯有減損被告乙○○合
      併使用該二筆土地之經濟效益，難謂公平允當，而被告乙○○若分得如附圖『
      甲案』所示Ｅ部分土地，因與其所分得之Ａ部分土地僅以Ｉ部分聯外道路相鄰
      ，使用上尚稱便利。綜上所述，本院斟酌兩造系爭土地之使用現狀、周邊交通
      之便利性及分割後土地利用之完整性，並兼顧兩造之利益及公平原則，認系爭
      建地應以附圖『甲案』所示之分割方案，最為妥適。
  三、從而，原告請求分割系爭土地，就系爭田地之部分應依如附圖所示之『乙案』
      方法為分割，就系爭建地之部分應依如附圖所示之『甲案』方法為分割，最為
      妥適，爰判決如主文第一項所示。又分割共有物之訴，係合兩造之必要共同訴
      訟，原、被告之間本可互換地位，本件原告起訴雖於法有據，但被告之應訴實
      因訴訟性質所不得不然，故所為之抗辯自為伸張或防衛權利所必要，是以本院
      認本件訴訟費用應約以兩造依系爭土地應有部分之比例分擔較為公允，爰諭知
      如主文第二項所示。
伍、據上論結：本件原告之訴為有理由，依民事訴訟法第三百八十五條第一項前段、
    七十八條、第八十一條第二款，判決如主文。
中      華      民      國    九十二    年      一      月    二十九    日
                                臺灣臺中地方法院民事第三庭
~B審判長法  官  張瑞蘭
~B      法  官  王金洲
~B      法  官  廖慧如
右為正本係照原本作成
如對本判決上訴，須於判決送達後廿日內向本院提出上訴狀
中      華      民      國    九十二    年      一      月    二十九    日
~B法院書記官


司法院資訊處製作；財團法人民間司法改革基金會備份。
